【裁判字號】    96,易,3812
【裁判日期】    970328
【裁判案由】    重利
【裁判全文】
臺灣臺中地方法院刑事判決              96年度易字第3812號
公  訴  人  臺灣臺中地方法院檢察署檢察官
被      告  丙○○
選任辯護人  林軍男律師
            謝文田律師
上列被告因重利等案件，經檢察官提起公訴（九十六年度偵字第
六一二九號），及移送併案審理（九十六年度偵字第一七六四六
號），本院判決如下：
    主    文
丙○○連續乘他人急迫貸以金錢，而取得與原本顯不相當之重利
，處有期徒刑陸月，如易科罰金，以銀元佰元即新台幣玖佰元
折算壹日，減為有期徒刑月，如易科罰金，以銀元佰元即新
台幣玖佰元折算壹日；扣案之空白商業本票壹本，沒收。又乘他
人急迫貸以金錢，而取得與原本顯不相當之重利，處有期徒刑貳
月，如易科罰金，以新臺幣壹仟元折算壹日，減為有期徒刑壹月
，如易科罰金，以新臺幣壹仟元折算壹日；扣案之空白商業本票
壹本，沒收。應執行有期徒刑月，如易科罰金，以銀元佰元
即新台幣玖佰元折算壹日；扣案之空白商業本票壹本，沒收。
    犯罪事實
一、丙○○基於乘他人急迫，貸以金錢而取得與原本顯不相當重
    利之概括犯意，在報紙上登載「陳代書、小額借貸」及聯絡
    電話等內容之廣告，招攬亟需金錢之不特定人，以支付顯不
    相當利息之方式向其借款，從而牟取暴利。適有甲○○、戊○○、丁○○、己○○等人需款急迫，見上開貸款廣告後，
    即與丙○○聯絡借款事宜，丙○○乃藉此機會為下列放款行
    為，並按期收取各期還款之利息，而分別收取週年利率高達
    約百分之七十二、百分之一百四十四或百分之三百六十不等
    之與原本顯不相當之重利。詳情如下：
（一）甲○○先於民國九十四年初某日（起訴書誤載為九十三年
      中旬某日），在臺中市○○路三二號亞提斯數位電通有限
      公司，向丙○○借款新臺幣（下同）三十萬元，約定每十
      天為一期，每期每十萬元需支付四千元之利息，並預扣利
      息一萬二千元後，丙○○實際僅交付予甲○○二十八萬八
      千元，甲○○並簽立本票二張及支票十三張交付丙○○，
      以為債權之擔保，之後復陸續向丙○○貸借數筆金額不詳
      之借款，並按上揭利率按期支付利息予丙○○（借款之詳
      細情形如附表編號一所示）。
（二）戊○○於九十四年九月初某日，在臺中市○○路三二號格
      上科技有限公司（與亞提斯數位電通有限公司同址），透
      過甲○○向丙○○借款三十萬元，約定每十天為一期，每
      期每十萬元需支付一萬元之利息，並預扣利息三萬元後，
      丙○○實際僅交付予戊○○二十七萬元。另戊○○並簽立
      支票六張交付丙○○，以為債權之擔保，之後復陸續向丙○○貸借數筆金額不詳之借款，並按上揭利率按期支付利
      息予丙○○（借款之詳細情形如附表編號二所示）。
（三）丁○○於九十五年初某日，在臺中市○○路三二號亞提斯
      數位電通有限公司，向丙○○借款四十萬元，約定每十天
      為一期，每期每十萬元需支付一萬元之利息，並預扣利息
      四萬元後，丙○○實際僅交付予丁○○三十六萬元。丁○○並簽立支票五張交付丙○○，以為債權之擔保，之後復
      陸續向丙○○貸借數筆金額不詳之借款，並按上揭利率按
      期支付利息予丙○○（借款之詳細情形如附表編號三所示
      ）。
（四）己○○自九十四年六月間某日起至九十五年六月三十日止
      ，因亟需金錢周轉之際，而在臺中縣神岡鄉○○路八九號
      ，多次向丙○○借款共一百七十萬元，約定每十天為一期
      ，每期每一萬元需支付六百元之利息，並預扣第一期利息
      ，且由己○○簽立面額、數量不詳之本票交付丙○○，以
      為債權之擔保，以此方式向己○○連續收取年息高達百分
      七十二之與原本不相當之重利（借款之詳細情形如附表編
      號四所示）。
二、丙○○另基於乘他人急迫，貸以金錢而取得與原本顯不相當
    重利之犯意，趁友人己○○亟需金錢之際，而於九十五年十
    一月間某日，在臺中縣神岡鄉○○路八九號，借款二百四十
    四萬元予己○○，約定每十天為一期，每期每一萬元需支付
    六百元之利息，並預扣第一期利息，且由己○○簽立本票十
    六張（面額合計二百四十九萬元）及以永福隆興業有限公司
    負責人己○○名義簽發之本票一張（面額二百四十四萬元）
    交付丙○○，以為債權之擔保，以此方式向己○○收取年息
    高達百分七十二之與原本不相當之重利（借款之詳細情形如
    附表編號五所示）。
三、嗣於九十六年一月二十四日，因戊○○無力繳納本息，經報
    警處理，並經警持本院核發之搜索票，前往丙○○位於臺中
    市○○區○○路二段七０五號十一樓之一住處執行搜索後，
    扣得丙○○所有預備供從事貸放重利使用之空白商業本票一
    本，及其因從事上開貸放重利而取得之甲○○、戊○○、丁○○、己○○等人所簽立之本票及支票。
四、案經臺中市警察局移送臺灣臺中地方法院檢察署檢察官偵查
    起訴及移送併案審理。
    理    由
一、證據能力部分：
（一）
   1、按「被告以外之人於偵查中向檢察官所為陳述，除顯有不
      可信之情況者外，得為證據。」，刑事訴訟法第一百五十
      九條之一第二項定有明文。偵查中對被告以外之人（包括
      證人、鑑定人、告訴人、被害人及共同被告等）所為之偵
      查筆錄，或被告以外之人向檢察官所提之書面陳述，性質
      上均屬傳聞證據。惟現階段刑事訴訟法規定檢察官代表國
      家偵查犯罪、實施公訴，依法其有訊問被告、證人及鑑定
      人之權，證人、鑑定人且須具結，而實務運作時，檢察官
      偵查中向被告以外之人所取得之陳述，原則上均能遵守法
      律規定，不致違法取供，其可信度極高，職是，被告以外
      之人前於偵查中已具結而為證述，除反對該項供述得具有
      證據能力之一方，已釋明「顯有不可信之情況」之理由外
      ，不宜以該證人未能於審判中接受他造之反對詰問為由，
      即遽指該證人於偵查中之陳述不具證據能力（臺灣高等法
      院臺中分院九十五年度上訴字第二八一四號、九十六年度
      上更二字第三０一號判決意旨可資參照）。
   2、是以，本件證人戊○○於偵查中之證述，係以證人之身分
      ，經檢察官告以具結之義務及偽證之處罰，並由其為具結
      ，而於負擔偽證罪之處罰心理下所為，且經具結擔保其證
      述之真實性，又觀之證人甲君之回答，均係針對檢察官之
      問題為之，而依其己身見聞經驗而回答，故由上揭證人戊○○於檢察官訊問時，並無證據顯示係遭受強暴、脅迫、
      詐欺、利誘等外力干擾情形或在影響其心理狀況，致妨礙
      其自由陳述等顯不可信之情況下所為；又被告及其選任辯
      護人亦均未曾提及檢察官在偵查時，有任何不法取供之情
      形，是客觀上並無顯不可信之情況，前揭證人於偵查中之
      證言，自均具有證據能力。
（二）次按被告以外之人，於審判外之言詞或書面陳述，除法律
      有規定者外，不得作為證據；又被告以外之人（包括證人
      、鑑定人、告訴人、被害人及共同被告等）於檢察事務官
      、司法警察官或司法警察調查中所為之陳述，與審判中不
      符時，其先前之陳述具有較可信之特別情況，且為證明犯
      罪事實存否所必要者，得為證據，刑事訴訟法第一百五十
      九條第一項、第一百五十九條之二分別定有明文。是被告
      以外之人於司法警察（官）調查中所為之陳述，依刑事訴
      訟法第一百五十九條第一項規定，係屬傳聞證據，原則上
      無證據能力，惟如該陳述與審判中不符時，其先前之陳述
      具有較可信之特別情況，且為證明犯罪事實存否所必要者
      ，依同法第一百五十九條之二規定（即刑事訴訟法第一百
      五十九條第一項所指之「除法律有規定者外」），始例外
      認為有證據能力；如該陳述與審判中相符時，因該陳述並
      不符合刑事訴訟法第一百五十九條之二有關傳聞例外之規
      定，故不得作為認定本案犯罪事實有無之證據，此時，當
      以證人於審判中之陳述作為證據。另所謂「前後陳述不符
      」之要件，應就前後階段之陳述進行整體判斷，以決定其
      間是否具有實質性差異，惟無須針對全部陳述作比較，陳
      述之一部分有不符，亦屬之。又「證明犯罪事實之存否所
      必要」，即使用證據之必要性，係指因無法再從同陳述者
      取得證言，而有利用原陳述之必要性，只要認為該陳述是
      屬於與犯罪事實存否相關之事實，並為證明該事實在實質
      上之必要性即可。而「具有可信之特別情況」，係指依陳
      述時之外部客觀情況而言，足以令人相信該陳述是虛偽之
      危險性不高，必須綜合該陳述是否未受到外力影響；陳述
      人之觀察、記憶、表達是否正確及有無偽證之各項因素，
      而為判斷。經查：本件證人甲○○、戊○○、丁○○、己○○等四人（下稱證人甲○○等四人）於警詢之陳述與在
      本院審判中所為陳述相符者，依前開說明，應以其等在本
      院審理時所述為有證據能力，其等警詢此部分所述應無證
      據能力，亦予敘明。至其等語本院審理時不符部分，因其
      等於警詢中之陳述並無證據證明非出於自由意思，且因該
      陳述之內容係其等親自見聞之事，是以其等於警詢陳述與
      本院審理時所為之陳述不符之部分，在當時之客觀情況應
      具有較可信之特別情況，復為證明本件犯罪事實存否所必
      要，亦應認有證據能力，合先說明。
二、訊據被告丙○○固不否認持有上揭證人甲○○等四人所簽立
    之支票及本票，然矢口否認有上開重利之犯行，辯稱：伊與
    證人甲○○係合資生意之關係，向甲○○收取之款項係屬投
    資及獲取紅利之款項，並非借款之利息，且不認識證人戊○○，該人亦未向伊借過款，而證人丁○○則係證人甲○○之
    女友，並未向證人丁○○收取重利；另證人己○○係伊友人
    ，雙方係合意借貸，收取之利息亦以民間一般之利息計算，
    即每萬元每月一百八十元，並無重利之情形云云。經查：
（一）上開犯罪事實，業據證人甲○○等四人分別於警詢、本院
      審理時證述綦詳，並有扣案如附表編號一至三、五所示之
      本票、支票及扣案之空白商業本票一本附卷可稽。又被告
      於警詢時已供稱：「（問：你稱不認識戊○○，為何會收
      過他所開立之支票？）因戊○○所設立之格上科技有限公
      司讓甲○○經營3C買賣業務後，甲○○再持戊○○所開立
      之支票向我調度資金。」、「（問：甲○○共向你調度多
      少資金？）甲○○個人部分向我調度約一千二百萬，至於
      甲○○持戊○○所開立之格上科技有限公司的支票向我調
      度五百多萬，總共向我調度一千七百多萬元。」、「（問
      ：甲○○個人部分及替戊○○向你調度資金有無計息？）
      有以一般民間計息方式向甲○○收取利息。」等語，足見
      被告已明確供稱向證人甲○○收取之款項確係借款之利息
      甚明。再參以卷附證人戊○○所開立之格上科技有限公司
      臺中商業銀行0000000號帳戶資金往來明細中，確
      有被告於九十四年十月間匯款入該帳戶之資料，且證人戊○○以格上科技有限公司名義簽立之支票背面確係有證人
      甲○○之背書等情，足認證人甲○○、丁○○於本院審理
      時證稱：確有連續向被告貸借款項，並如附表編號一、三
      所示之計息方式按期支付被告借款利息等語，而證人戊○○證稱：透過證人甲○○出面連續向被告借款，並確有按
      期支付如附表編號二所示之利息等情，應非虛構，而均足
      採信。又因被告於警詢時並未曾提及與證人甲○○間有投
      資合夥並向證人甲○○分取紅利一事，且由其提出於本院
      之資料，亦不足認定其與證人甲○○間確有合夥之協議，
      且衡之常情，若其交付予證人甲○○之款項若係屬投資款
      ，以該款項數目高達千萬以觀，其與證人甲○○彼此間應
      當會簽立有契約以為保障，而非僅由證人甲○○簽立附表
      編號一所示之本票及支票作為合夥之憑證。況簽立借款金
      額數倍之支票及本票供作擔保無寧係一般地下錢莊借款之
      常態，此益徵證人甲○○、丁○○、戊○○均確係經由被
      告在報紙上所刊登之廣告而向被告借貸，之後並按期支付
      利息無誤。是被告事後辯稱向證人甲○○收取之款項係屬
      合夥投資之紅利，並未借款予證人丁○○、戊○○並收取
      利息云云，應屬臨訟杜撰之詞，不足採信。
（二）另證人己○○於警詢時已證稱：「我於九十五年十一月向
      丙○○借錢。其借新台幣二百四十四萬元。」、「（問：
      你如何知道丙○○有在借錢給人？）朋友介紹。」、「（
      問：你向丙○○借錢利息如何計算?）以六分利計算，就
      是每新台幣一萬元每月利息新台幣六百元。」、「我是在
      九十四年六月起向丙○○借新台幣一百七十萬都以六分利
      計算，我已經繳利息約新台幣一百五十萬左右，到九十五
      年十一月我跟丙○○清算，我本金加利息共欠丙○○新台
      幣二百四十四萬經我哀求丙○○降利息，丙○○才叫我開
      新台幣二百四十九萬元本票。」等語（見警卷第十七至十
      九頁），足認證人己○○已明白表示向被告借款之利息計
      算係以民間六分利計算，即借款一萬元每月利息六百元無
      誤。再者，觀之證人己○○事後簽發交付被告之本票中，
      其中面額八萬元有三張（其中二張已因清償利息而返還證
      人己○○）、面額十五萬元者有十五張，另以證人己○○
      經營之永福隆興業有限公司名義簽發面額二百四十四萬元
      之本票一張，此與一般地下錢莊借貸供作擔保之形式相符
      ，雖被告辯稱其與證人己○○係朋友關係，純粹幫忙證人
      己○○才借款給他，且收取之利息並未超過民間借貸之行
      情云云，惟倘被告與證人己○○係朋友，且基於幫助之情
      方借款給己○○，則何以仍收執證人己○○所簽發之二倍
      借款金額之本票？此顯與其所稱因朋友之交情而貸與金錢
      並僅收取與民間借貸相同之利息（即每萬元每月收取一百
      八十元）之社會常情不符。另參以被告自承與證人己○○
      素無怨隙，則證人己○○當無設詞誣陷被告之理，況被告
      於同一期間，確另有借款予證人甲○○、丁○○、戊○○
      等人，並向其等收取如附表編號一至三所示之利息等情，
      既如前述，顯見證人己○○上揭於警詢時所稱之向被告借
      款之情節，應與事實相符。雖證人己○○事後於本院審理
      時改稱：被告收取之利息雖約定為六分，然係按每萬元每
      月一百八十元計算云云，然按一般民間之借貸利息之計算
      ，所謂一分利係表示利率年息百分之一，月息六分利之利
      息計算即每借款一萬元每月利息六百元，殊無證人己○○
      事後於本院審理時所稱月息六分利係指每萬元每月一百八
      十元之可能，是證人己○○事後所稱之計息方式，應與事
      實不符，不足採信。
（三）況證人甲○○於警詢亦證稱：「（問：你為何開立以上本
      票及支票予丙○○？）因為我生意上有需要資金有向他借
      貸金錢，所以我開立以上本票及支票。」、「（問：丙○○如此高的計息方式為何妳還要向他借貸？）因我一時週
      轉不靈，為顧及我的信用，我不得不向丙○○所經營的地
      下錢莊借錢。」等語，證人丁○○於警詢證稱：「因為我
      生意上有需要資金像他借貸金錢，所以我開立以上本票及
      支票。」、「（問：丙○○如此高的計息方式為何你還要
      向他借貸？）因我經營的亞提斯數位電通有限公司一時週
      轉不靈，為顧及我的信用，我不得不向丙○○所經營的地
      下錢莊借錢。」等語，證人戊○○於警詢證稱：「……我
      因亟需現金支付支票款維護我公司的信用，在情急之下只
      好答應他以此方式計息。」等語，證人己○○於警詢時證
      稱：「我因開設公司亟需週轉金所以才會向丙○○借錢。
      」等語（見警卷第一九頁），顯見證人甲○○等四人在向
      被告借貸時，確係處於急迫之情形無疑。另觀之被告向證
      人甲○○等四人收取之利息計算方式（詳如附表所示），
      均係以每十日為一期，並於證人甲○○、丁○○、戊○○
      告貸之初已預扣第一期之利息，已如事實欄所述，折合其
      週年利率各為百分之一百四十四（證人甲○○部分）、百
      分之三百六十（證人戊○○部分）、百分之三百六十及百
      分之一百四十四（證人丁○○部分）及百分之七十二（證
      人己○○部分），遠超過民法所定週年百分之二十之約定
      最高利率（民法第二百零五條），足見被告確係乘證人甲○○等四人急迫之時，貸以金錢而向證人甲○○等四人收
      取與原本顯不相當之重利甚明。
（四）綜上所述，被告上揭所辯無非卸飾之詞，不足採信。本件
      事證明確，被告之重利犯行，洵堪認定。
三、新舊法比較部分：
    關於被告所為如附表編號一至四所示之重利犯行部分，於被
    告行為後刑法已有修正，而本次刑法修正之比較新舊法，應
    就罪刑有關之共犯、未遂犯、想像競合犯、牽連犯、連續犯
    、結合犯，以及累犯加重、自首減輕暨其他法定加減原因（
    如身分加減）與加減例等一切情形，本於統一性及整體性原
    則，綜其全部罪刑之結果而為比較，亦有最高法院九十五年
    度第八次刑庭會議決議可資參照，是以：
（一）被告行為後，刑法及刑法施行法業於九十四年二月二日經
      總統以華總一義字第０九四０００一四九０一號令修正公
      布，並於九十五年七月一日施行。按行為後法律有變更者
      ，適用行為時之法律，但行為後之法律有利於行為人者，
      適用最有利於行為人之法律，現行刑法第二條第一項定有
      明文。此條規定乃與刑法第一條罪刑法定主義契合，而貫
      徹法律禁止溯及既往原則，係規範行為後法律變更所生新
      舊法律比較適用之準據法，是刑法第二條本身雖經修正，
      但刑法第二條既屬適用法律之準據法，本身尚無比較新舊
      法之問題，應一律適用裁判時之現行刑法第二條規定以決
      定適用之刑罰法律，合先敘明。
（二）被告行為後，刑法第三十三條第五款業經修正公布施行；
      修正後刑法第三十三條第五款規定「罰金：新臺幣一千元
      以上，以百元計算之。」，與修正前刑法第三十三條第五
      款規定「罰金：一元以上。」不同。比較新舊法結果，以
      舊法較有利於行為人，新法既無對被告較為有利之情形，
      故依刑法第二條第一項前段規定，本件關於論罪之法定罰
      金刑部分，自應適用被告行為時之法律即修正前刑法第三
      十三條第五款規定，決定其法定罰金刑之最低刑度。
（三）又被告行為後，新法業已刪除連續犯之規定，此刪除雖非
      犯罪構成要件之變更，但顯已影響行為人刑罰之法律效果
      ，自屬法律有變更，本件被告所為如附表編號一至四所示
      之重利犯行，依舊法規定，屬連續犯，應以一罪論，然依
      新法規定則為數罪併罰，依新法第二條第一項規定，比較
      新、舊法結果，新法之規定並未對被告較為有利，仍應適
      用被告之行為時法律即舊法論以連續犯（最高法院九十五
      年第八次刑事庭會議決議參照）。
（四）被告行為後，罰金罰鍰提高標準條例第二條業已刪除，而
      刑法第四十一條第一項前段關於易科罰金之折算標準已由
      舊法之銀元一百元、二百元、三百元修正為新臺幣一千元
      、二千元、三千元，因屬科刑規範事項之變更，其折算標
      準為裁判時所應諭知，自有就新舊法規定比較之必要，經
      比較新舊法結果，以被告行為時之舊法較為有利於被告，
      是依修正後刑法第二條第一項前段之規定，本件應適用被
      告行為時之舊法即依修正前刑法第四十一條第一項前段、
      修正前罰金罰鍰提高標準條例第二條、現行法規所定貨幣
      單位折算新臺幣標準第二條之規定，諭知以銀元三百元即
      新臺幣九百元折算一日為易科罰金之折算標準（定應執行
      刑後之折算標準亦同）。
（五）又現行刑法第二條第一項明文規定：「行為後法律有變更
      者，適用行為時之法律。但行為後之法律有利於行為人者
      ，適用最有利於行為人之法律。」惟此「法律變更」與法
      律修正之概念有別；所謂法律變更應係指因法律修正而「
      刑罰」有實質之更異而言（如修正後新舊法法定本刑輕重
      變更），始有依上開規定為準據法而比較適用新法或舊法
      之問題。如新舊法處罰之輕重仍然相同，並無有利或不利
      之情形，即無適用上開規定為比較之餘地，自應依一般法
      律適用之原則，適用現行、有效之裁判時法論處。況依刑
      法施行法第一條之一之立法說明，謂該條文第二項係「考
      量新修正之刑法施行後，不再適用『現行法規所定貨幣單
      位折算新台幣條例』，為使罰金數額趨於一致，避免衍生
      新舊法比較適用問題，以緩和實務適用法律之衝擊之前提
      下，規定第二項如上」等詞，顯見刑法施行法第一條之一
      第二項增訂後，自無再就「現行法規所定貨幣單位折算新
      臺幣條例」、「罰金罰鍰提高標準條例」比較新舊法適用
      之問題（最高法院九十六年度臺上字第四一八五號、第五
      三三一號判決參照）。是被告行為後，其所犯重利罪關於
      法定刑中罰金刑之提高標準，既業經刑法施行法第一條之
      一於九十五年六月十四日修正增訂「中華民國九十四年一
      月七日刑法修正施行後（按指九十五年七月一日），刑法
      分則編所定罰金之貨幣單位為新台幣。九十四年一月七日
      刑法修正時，刑法分則編未修正之條文定有罰金刑者，自
      九十四年一月七日刑法修正施行後，就其所定數額提高為
      三十倍。但七十二年六月二十六日到九十四年一月七日新
      增或修正之條文，就其所定數額提高為三倍」，並自九十
      五年七月一日施行，則因本件關於罰金刑提高標準之規定
      ，被告行為時之罰金罰鍰提高標準條例第一條前段、現行
      法規所定貨幣單位折算新臺幣條例第二條之規定，與增訂
      之刑法施行法第一條之一之規定其適用之結果並無不同，
      自無比較新舊法之必要，本件即應逕行適用刑法施行法第
      一條之一之規定。
（六）查被告行為後，刑法第五十一條第五款已修正數罪併罰定
      其應執行者：「宣告多數有期徒刑者，於各刑中之最長期
      以上，各刑合併之刑期以下，定其刑期。但不得逾三十年
      。」，與舊法規定之數罪併罰定其應執行者：「宣告多數
      有期徒刑者，於各刑中之最長期以上，各刑合併之刑期以
      下，定其刑期。但不得逾二十年。」之規定有所不同，此
      為影響行為人刑罰之法律效果，是被告行為後法律已有所
      變更，經比較新舊法之結果，自以舊法規定之定應執行刑
      之上限為二十年對行為人較為有利，新法之規定對於被告
      並無較為有利之情形，應依刑法第二條第一項前段之規定
      ，適用被告行為時之舊法，而定其應執行之刑。
（七）綜上所述，在刑法修正後而有比較新舊法之必要時，經比
      較新舊法結果，本件就被告所為如附表編號一至四所示之
      重利犯行部分，應依刑法第二條第一項前段之規定，適用
      修正施行前刑法為論罪科刑之依據。
四、核被告所為，均係犯刑法第三百四十四條之重利罪。又被告
    所為如附表編號一至四所示之先後借款予證人甲○○等四人
    ，並先後多次借貸款項予各該人，復按期收取重利之犯行，
    均時間緊接，觸犯構成要件相同之罪名，顯係基於概括之犯
    意反覆為之，為連續犯，應依修正前刑法第五十六條之規定
    ，論以一罪，並加重其刑。又被告所為如附表編號四所示之
    重利犯行，雖未據公訴人起訴，然因此部分犯罪事實與前揭
    經公訴人起訴判處有罪之重利部分之犯罪事實間，有連續犯
    之裁判上一罪關係，基於審判不可分之原則，本院自得併予
    審理，附此敘明。被告所為如附表編號一至四所示之連續重
    利犯行與所為如附表編號五所示重利犯行間，犯意各別，行
    為互殊，應予分論併罰。爰審酌被告乘他人急迫之際而盤削
    重利，為一己之私利，不惜觸法，紊亂經濟秩序，取得之重
    利高達週年利率百分之七十二至百分之三百六十，收取之重
    利金額甚鉅，惡性非輕，又迄今尚未與被害人和解，犯後復
    否認犯行，未具悔意，態度不佳等一切情狀，各量處如主文
    所示之刑，並均諭知易科罰金之折算標準。又被告所為如附
    表所示之重利犯行之犯罪時間，均在九十六年四月二十四日
    以前，皆合於中華民國九十六年罪犯減刑條例第二條第一項
    規定之基準日之前，合於該條例所定之減刑條件，均應依該
    條例第二第一項第三款之規定，各減其刑期二分之一，並應
    依該條例第九條規定，均諭知易科罰金之折算標準，再依該
    條例第十條第一項規定，定其應執行刑暨諭知易科罰金之折
    算標準。末查，扣案之空白商業本票一本，係被告所有預備
    供從事貸放重利使用之物，爰依刑法第三十八條第一項第二
    款之規定，分別於各該重利罪之宣告刑項下諭知沒收。至於
    扣案如附表所示之支票及本票，係證人甲○○等四人因借款
    而簽發予被告之債權憑證，被告雖有收取重利之行為，但證
    人甲○○等四人仍有借款之事實，倘證人甲○○等四人未清
    償借得款項，被告亦可持上開本票、借據在借款本金及法定
    限制內之利息（即週年利率百分之二十）提出民事求償，故
    不為沒收之諭知，併此敘明。
五、至移送併辦部分（九十六年度偵字第一七六四六號）中關於
    被告所為如附表編號一、三所示之向證人甲○○、丁○○收
    取重利犯行部分，因與上揭公訴人起訴經判處有罪之重利犯
    行間係屬同一事實，為同一案件，基於審判不可分之原則，
    本院自得併予審理，附此敘明。
六、另移送併辦部分（九十六年度偵字第一七六四六號）中關於
    公訴人另以被告於九十四年初，在其上揭住處，乘證人乙○○急迫需錢週轉之際，借款不詳金額予證人乙○○，雙方約
    定以每十天為一期，十萬元一期之利息為一萬八千元，由丙○○按期向證人乙○○收取與原本顯不相當之重利，並由證
    人乙○○簽發本票及支票數紙，以為債權之擔保等情，因認
    被告此部分亦涉有重利罪嫌，然訊據被告堅詞否認此部分重
    利犯行，辯稱：彼此間係熟識之朋友，並未向證人乙○○收
    取重利等語。經查：
（一）按犯罪事實應依證據認定之，無證據不得認定犯罪事實；
      又不能證明被告犯罪者，即應諭知無罪之判決，刑事訴訟
      法第一百五十四條第二項、第三百零一條第一項分別定有
      明文。復按認定犯罪事實所憑之證據，雖不以直接證據為
      限，間接證據亦包括在內，然而無論直接證據或間接證據
      ，其為訴訟上之證明，須於通常一般人均不致有所懷疑，
      而得確信其為真實之程度者，始得據為有罪之認定，倘其
      證明尚未達到此一程度，而有合理之懷疑存在時，即難遽
      採為不利被告之認定，最高法院八十八年度臺上字第九五
      四號判決意旨可資參照。再按刑法第三百四十四條重利罪
      成立之要件為乘人急迫、輕率或無經驗，貸以金錢或其
      他物品，取得與原本顯不相當之重利。在第一條件，係
      指明知他人出於急迫、輕率或無經驗，而利用機會故為貸
      與，在第二條件，係指就原本利率、時期核算及參酌當地
      之經濟狀況，較之一般債務之利息，顯有特殊之超額者而
      言（最高法院二十七年上字第五二０號判例參照）。
（二）證人乙○○於警詢時係證稱：向被告借款之利率為年息百
      分之二十一點六，九十四年八月之後，即未再向其收取利
      息等語，並於本院審理時證稱：係因經營事業，需資金週
      轉方向被告借款，每次利息計算之方式均相同，一般民間
      借貸均是如此，因為無法向向銀行借貸，方向被告借款，
      且在需要時才去借，並開立與借款金額相同之支票供作擔
      保，向被告借款並支付上揭利息，係屬合理，且與被告係
      好朋友，事業上有不懂就問他往來很密切，其向被告借款
      ，並不覺得被告有收向其收取重利等語，顯見被告借款予
      證人乙○○之情形與上揭借款予證人甲○○等四人之情形
      並不相同，則被告是否係乘證人乙○○急迫之際借款予證
      人乙○○，並向其收取於原本顯不相當之利息，已屬可疑
      。況被告借款予證人乙○○所收取之利息，依證人乙○○
      於警詢所稱係每月一期，每期一百萬元收取一萬八千元，
      已非公訴人移送併辦意旨所稱之每十日為一期，每期十萬
      元收取一千八百元，且該利率經折算結果，年息雖逾百分
      之二十，然該年息僅為百分之二十一點六，此與一般民間
      借貸之利息計算相去無幾，應屬相當，尚難據此認定此部
      分借款並收取利息之行為即屬重利行為。是被告並未乘證
      人乙○○急迫之際借款予證人乙○○，並向其收取於原本
      顯不相當之重利，應屬無疑。
（三）綜上所述，且公訴人此部分所指尚乏依據，且依卷內現存
      證據，亦無具體事證足認被告確有利用證人乙○○急迫、
      輕率或無經驗之際，向其收取與原本顯不相當之重利之犯
      行。此外，復查無其他積極證據足證被告確有公訴人所指
      此部分之犯行，揆諸前揭法條及判例意旨，被告此部分之
      犯罪尚屬不能證明，則公訴人此部分移送併辦之事實，即
      與前揭被告經起訴判處有罪之重利犯行間無連續犯之裁判
      上一罪關係，自應退回移送併辦單位，另行應法處理，併
      予指明。
據上論斷，應依刑事訴訟法第二百九十九條第一項前段，刑法第
第二條第一項前段、第五十六條（修正前）、三百四十四條、第
五十一條第五款（修正前）、第四十一條第一項前段、第四十一
條第一項前段（修正前）、第三十八條第一項第二款，刑法施行
法第一條之一，修正前罰金罰鍰提高標準條例第二條，中華民國
九十六年罪犯減刑條例第二條第一項第三款、第七條、第九條、
第十條第一項，判決如主文。
中    華    民    國    97    年    3     月    28    日
                  刑事第十一庭  法  官  王世華
以上正本證明與原本無異。
如不服本判決，應於送達後十日內向本院提出上訴狀（須附繕本
），上訴於臺灣高等法院臺中分院。
上訴書如未敘述理由，應於上訴期間屆滿後20日內補提理由書於
本院。
                                書記官  賴瓊珠
中    華    民    國    97    年    3     月    28    日
附錄論罪科刑法條
中華民國刑法第344條（重利罪）
乘他人急迫、輕率或無經驗貸以金錢或其他物品，而取得與原本
顯不相當之重利者，處一年以下有期徒刑、拘役或科或併科一千
元以下罰金。
附表：
┌──┬────┬─────┬─────┬──────┬───────┬─────────────┐
│編號│被害人  │借貸日期  │借款金額  │約定計息標準│約合年利率    │備註                      │
├──┼────┼─────┼─────┼──────┼───────┼─────────────┤
│一  │甲○○  │九十三年中│三十萬元 (│每十萬元，十│百分之一四四  │1、前後共已支付利息一千三 │
│    │        │旬某日起至│最初金額) │天一期，利息│（四千除以十萬│   百餘萬元               │
│    │        │九十五年六│，之後復連│四千元      │乘以三十六）  │2、共簽立本票二張（面額合 │
│    │        │月三十日止│續貸借數筆│            │              │   計共一千九百萬元）及支 │
│    │        │          │金額不詳之│            │              │   票十三張（面額合計共一 │
│    │        │          │借款      │            │              │   千八百四十萬元）作為擔 │
│    │        │          │          │            │              │   保                     │
│    │        │          │          │            │              │                          │
├──┼────┼─────┼─────┼──────┼───────┼─────────────┤
│四  │戊○○  │九十四年九│三十萬元  │每十萬元，十│百分之三六○（│1、前後共已支付本僅利息約 │
│    │        │月初至九十│(最初金額)│天一期，利息│一萬除以十萬乘│   一千七百餘萬元         │
│    │        │五年六月三│，之後復連│一萬元      │以三十六）    │2、以格上科技有限公司陳俊 │
│    │        │十日止    │續貸借數筆│            │              │   旭名義簽立、甲○○背書 │
│    │        │          │金額不詳之│            │              │   之支票六張（起訴書誤載 │
│    │        │          │借款      │            │              │   為五張，面額合計共四百 │
│    │        │          │          │            │              │   三十七萬一千元）作為擔 │
│    │        │          │          │            │              │   保                     │
│    │        │          │          │            │              │                          │
├──┼────┼─────┼─────┼──────┼───────┼─────────────┤
│三  │丁○○  │九十五年初│四十萬元  │初期每十萬元│原為百分之三百│1、前後共已支付利息約四百 │
│    │        │某日至九十│(最初金額)│，十天一期，│六十，之後降為│   萬元                   │
│    │        │五年六月三│，之後復連│利息一萬元半│百分之一四四  │2、以亞提斯數位電通有限公 │
│    │        │十日止    │續貸借數筆│年後降為每十│              │   司丁○○名義簽立支票五 │
│    │        │          │金額不詳之│萬元，十天一│              │   張（起訴書誤載為八張， │
│    │        │          │借款      │期，利息四千│              │   面額合計共二百九十萬元 │
│    │        │          │          │元          │              │   ）作為擔保             │
│    │        │          │          │            │              │                          │
├──┼────┼─────┼─────┼──────┼───────┼─────────────┤
│四  │己○○  │九十四年六│共一百七十│每一萬元，一│百分之七十二  │1、共已繳交利息約一百五十 │
│    │        │月間起至九│萬元      │月一期，利息│（六百除以一萬│   萬元                   │
│    │        │十五年六月│          │六百元      │乘以十二）    │2、簽立面額、數量不詳之本 │
│    │        │三十日止  │          │            │              │   票作為擔保             │
│    │        │          │          │            │              │                          │
│    │        │          │          │            │              │                          │
│    │        │          │          │            │              │                          │
│    │        │          │          │            │              │                          │
│    │        │          │          │            │              │                          │
│    │        │          │          │            │              │                          │
├──┼────┼─────┼─────┼──────┼───────┼─────────────┤
│五  │己○○  │九十五年十│共二百四十│每一萬元，一│百分之七十二  │共簽立本票十六張作為擔保（│
│    │        │一月間某日│四萬元    │月一期，利息│（六百除以一萬│面額合計共二百四十九萬元，│
│    │        │          │          │六百元      │乘以十二）    │其中二張面額八萬元本票已還│
│    │        │          │          │            │              │被害人）及以永福隆興業有限│
│    │        │          │          │            │              │公司己○○名義簽立本票一張│
│    │        │          │          │            │              │（面額二百四十四萬元）作為│
│    │        │          │          │            │              │擔保                      │
│    │        │          │          │            │              │                          │
└──┴────┴─────┴─────┴──────┴───────┴─────────────┘


司法院資訊處製作；財團法人民間司法改革基金會備份。
